【裁判字號】    89,上易,813
【裁判日期】    891219
【裁判案由】    詐欺
【裁判全文】
臺灣高等法院臺南分院刑事判決              八十九年度上易字第八一三號    Ｇ
      上  訴  人
      即自訴人    乙  ○  ○
      被      告  丁  ○  ○
      共      同
      選任辯護人  林  樹  根  律師
右上訴人因自訴被告詐欺案件，不服臺灣臺南地方法院八十八年度自字第四一七號中
華民國八十九年三月二十日第一審判決，提起上訴，本院判決如左：
      主      文
上訴駁回。
      理      由
一、上訴人即自訴人等在原審自訴意旨略以：被告丁○○係台灣糖業股份有限公司（
    下稱台糖公司）董事長，負責該公司土地開發規劃興建房屋之販售，於民國（下
    同）八十三年間，在台南市○區○○○段一九五八號土地上，規劃興建「崇德大
    樓」，委任建築師即被告丙○○負責設計及監造，被告等先則設計施工圖，關於
    地面層中庭部份規劃為綠化遊憩工程（即花園廣場），包括Ａ壁泉水池區、Ｂ兒
    童遊樂區、Ｃ開放性廣場、Ｄ土坡區、Ｅ花台區○○○道磚、Ｇ收邊石及排水溝
    、Ｈ噴灌系統等項，並將上開花園廣場製作成海報廣告，以抬高該大樓之品質，
    用達高售價及促銷之目的。自訴人等認該大樓有綠化遊憩之花園廣場，環境優雅
    適於住居，乃分別以每戶新台幣（下同）四百萬元至千餘萬元不等之高價，向台
    糖公司購買。詎被告等向台南市政府建管單位之工務局，提出申請建造執照之設
    計圖，地面中庭部份係私設道路及迴車道之設計，建造完成後核發之使用執照亦
    係如此。嗣更經台南市政府工務局查悉該中庭之綠化遊憩工程，係屬違建命令拆
    除，自訴人等始知受騙。因認被告等共犯有刑法第三百三十九條第一項詐欺取財
    之罪嫌云云。
二、按犯罪事實應依證據認定之，無證據不得推定其犯罪事實；又不能證明被告犯罪
    者，應諭知無罪之判決；刑事訴訟法第一百五十四條、第三百零一條第一項，分
    別定有明文。又按刑法第三百三十九條第一項之詐欺取財罪，以意圖為自己或第
    三人不法之所有，對被害人施以詐術使人陷於錯誤而交付財物為要件，亦迭經最
    高法院著有判例在案。自訴人等認被告等共犯有上開詐欺取財之罪嫌，無非係以
    「崇德大樓」於推出銷售時，台糖公司擬具之買賣合約書，載明中庭部分為綠化
    遊憩區，並繪製海報廣為促銷，嗣中庭被查報為違建後，該大樓未銷售部分降價
    百分之十五，足認被告等有以中庭為綠化遊憩花園騙取高價等由為論據。訊據被
    告丁○○固坦承其原任台糖公司董事長，於任職期間台糖公司有興建上開大樓銷
    售之事實不諱；惟矢口否認有何共同詐欺取財之犯行，並辯稱：本件崇德大樓之
    銷售業務，依台糖公司與各單位權責劃分表，係屬台糖公司仁德廠之權責，又該
    大樓之工程設計圖表及工程預算之審核，依台糖公司分層負責明細表，亦屬台糖
    土地開發處之權限，均非屬其權責，該大樓之興建及銷售業務，其均未曾過問並
    不知情，更從未與自訴人等有所接觸，其僅因係擔任台糖公司之董事長，而於契
    約上列名為法定代理人而已，何來共同詐欺取財之有等語。次訊據被告丙○○固
    亦不諱言其係建築師，有受台糖公司委託設計、監造「崇德大樓」，並將原設計
    核准私設道路及迴車道之地面層中庭，於未經核准變更下改規劃為綠化遊憩工程
    即花園廣場施工等事實；惟亦堅詞否認有何詐欺取財之犯行，並辯稱：其向台南
    市政府工務局申請核發取得建造執照後，覺得地面層中庭所規劃之私設道路、迴
    車道角度，過於筆直有欠美觀，乃基於美化環境及人性化之考量，將原來道路角
    度稍作調整成圓弧形，並於道路兩旁規劃種植花草、樹木，成一綠化遊憩廣場，
    嗣雖被主管機關認調整過之施設係違章建築，然該部分如被拆除仍能進行美化，
    對中庭花園影響不大，且其設計時該大樓尚未出售，亦未看過台糖公司之買賣契
    約，不悉台糖公司將該中庭花園列入買賣契約之附件，況其亦未向台糖公司收取
    較高之設計費，其主觀上確無以該變更之中庭花園提高房屋售價，而有使台糖公
    司為不法所有之詐欺意圖云云。
三、經查本件「崇德大樓」之興建過程，已據證人即台糖公司仁德糖廠廠長甲○○，
    在另案檢察官偵查時供稱：台糖公司所起造之台南市「崇德大樓」，係經比圖後
    由丙○○建築師獲選，取得規劃設計與監造之承攬權利，丙○○向台糖公司提交
    之工程預算書及施工圖．關於地面層中庭部分，均顯示規劃為綠化遊憩工程（即
    花園廣場），包括Ａ壁泉水池區、Ｂ兒童遊樂區、Ｃ開放性廣場、Ｄ土坡區、Ｅ
    花台區○○○道磚、Ｇ收邊石及排水溝、Ｈ噴灌系統等項。台糖公司即以該工程
    預算書及施工圖為基準編制預算，辦理發包作業，丙○○持交台糖公司之申請核
    發建造執照、使用執照之申請書類，並未附上相關設計圖，迄最後興建完工時，
    地面層中庭部分，亦建築有中庭花園，悉與建築師持交台糖公司之工程預算書、
    施工圖所載內容相符，嗣於完工後，始知使用執照所附之設計圖，地面層中庭部
    分係規劃供私設道路及迴車道之用，經向丙○○查問，始知持交台糖公司之工程
    預算書、施工圖，其中關於地面層中庭部分之規劃設計，與原向台南市政府工務
    局申請核發建造執照或使用執照，所提出供主管機關審核之設計圖即一樓平面圖
    不相符，台糖公司並無訛騙購買戶之意思等語甚詳，此有臺灣高等法院臺南分院
    檢察署八十六年度議字第一０００號處分書存卷足參（見本院卷第一五０至一五
    二頁），嗣該證人在本院調查時復為相同旨意之供述，亦有該訊問筆錄存卷可佐
    （見本院卷第一五七、一五八頁）。核與被告丙○○迭供稱：其送交台糖公司與
    台南市政府工務局之施工圖確係不同版本，其將變更之施工圖交給台糖公司，送
    交工務局審核之施工圖則放在其處，台糖公司並不知情等語相符。據此已足認被
    告丙○○持交台糖公司之工程預算書、施工圖，其中關於地面層中庭部分之規劃
    設計，與其向台南市政府工務局申請核發建造執照或使用執照，所提出供主管機
    關審核之設計圖不相符；即被告丙○○交給台糖公司之工程預算書及施工圖，關
    於地面層中庭部分，均顯示規劃為綠化遊憩工程（即中庭花園廣場），台糖公司
    乃據該工程預算書及施工圖，編製預算辦理發包作業。而被告丙○○向台南市政
    府申請核發建造執照及使用執照之設計圖，其地面中庭部分係規劃為私設道路、
    迴車道，經台南市政府工務局於八十四年十二月間，派員查驗完竣與核准設計圖
    樣相符發給使用執照後，再依交給台糖公司關於地面層中庭部分為中庭花園之設
    計圖施工完成後始交付承購戶，致承購戶購得之房屋，中庭部分經台南市政府工
    務局認定為違章建築至明。則台糖公司既依被告丙○○持交之關於地面層中庭部
    分有花園廣場之工程預算書及施工圖，編製預算辦理發包作業興建房屋銷售，俟
    完工後始知使用執照所附之設計圖，地面層中庭原係規劃供私設道路、迴車道之
    用，即難認台糖公司就該大樓於設計興建銷售之初，已有蓄意以中庭為綠化遊憩
    花園，向自訴人等騙取較高房價之之犯意。此亦為負責執行該大樓興建之台糖公
    司仁德糖廠廠長甲○○，經檢察官為不起訴處分確定之理由，有上開處分書足參
    。次依卷附之台糖公司與各單位權責劃分表，有關房地產自辦銷售或出租業務之
    執行，係屬於各單位之權責，本件崇德大樓之銷售業務，係屬台糖公司仁德廠之
    權責；又依卷附之台糖公司分層負責明細表，關於工程業務之工程設計圖表及工
    程預算之審核，係屬經理級權責，本件崇德大樓工程設計圖表及工程預算之審核
    ，係屬台糖公司土地開發處之權責；據此亦足認本件崇德大樓之興建銷售過程，
    有關工程預算之核定及承購戶之請求事項，均係由仁德糖廠轉報土地開發處依職
    權核定無訛。再參以該大樓之建造執照申請書，其起造人姓名欄，亦係記載台灣
    糖業產業股份有限公司法定代理人董事長丁○○，代理人仁德廠廠長甲○○，並
    非由被告丁○○親自申請；另與自訴人等所訂之房地預定買賣契約書、委辦房地
    貸款契約書等文件，亦均由仁德糖廠廠長甲○○出面，以被告丁○○之代理人身
    分與自訴人等訂立，並非由被告丁○○出面與自訴人等訂立，亦有各該申請書、
    契約書各影本附卷可佐，益足認被告丁○○所辯前詞，核屬實情。按被告丁○○
    對崇德大樓之興建及銷售業務，並非實際行為人，既未參與其事且不知情，則縱
    認自訴人等指訴受有詐欺云者，亦難令其負詐欺之罪責。又被告丁○○因係台糖
    公司之董事長，依公司法規定為該公司之法定代理人，是於相關契約將其列為台
    糖公司之法定代理人，並於本件購屋糾紛發生後，於八十六年二月二十四日以土
    營字第一四五０九００三號函覆崇德大樓管理委員會略稱：「．．．該大樓設計
    圖自明，且本案係經合法申領建造執照，按圖施工，依法取得使用執照，並無中
    途變更設計與移作他用情事」等語，本屬正常之作業程式，非可因此即逕予推認
    臆測被告丁○○事前已悉該購屋糾紛之緣由，而有詐欺之犯行。至台糖公司因本
    案另經民事判決應賠償自訴人等，及經公平交易委員會認台糖公司違反公平交易
    法，核亦均屬另民事賠償及維護交易秩序之問題，仍不得因此即為被告丁○○不
    利之認定。
四、次查被告丙○○係受台糖公司委託設計、監造「崇德大樓」，其酬金依行政院頒
    布「公有建築物委託建築師設計監造酬金標準表為基準，按七五％收取，遠較其
    八十四年間受該公司委託，辦理新營總廠十樓店舖公寓大廈案之設計監造酬金為
    低，此有該委託規劃設計監造契約書二份、及上開標準表各乙份在卷足參，已見
    被告丙○○受委託設計、監造該大樓，並未收取較高之報酬甚明，則衡情其於無
    高利誘引之下，豈有無端甘冒受詐欺刑責追訴之風險，與台糖公司興建及銷售業
    務之承辦人員，共謀向自訴人等詐財，而故為配合台糖公司提高大樓售價，將中
    庭原規劃之私設道路、迴車道，未經核可下逕予變更規劃為中庭花園設計之理？
    且台糖公司於八十三年底推出銷售本「崇德大樓」，平均單價約為每坪十萬元，
    而同期間同業在台南市東區推出電梯大樓之住宅銷售案，平均每坪單價多在十三
    萬元以上，亦有八十三年度大台南地區預售屋市場資訊年鑑影本乙份附卷可佐，
    益證台糖公司所銷售之「崇德大樓」，仍低於同業間推案之價格不少，則能否謂
    被告丙○○有利用變更中庭花園設計之方式，冀得詐取較高房屋售價之不法意圖
    ，實殊堪懷疑。又台糖公司因係國營事業，信用較好，所建房屋較可預期能順利
    交屋，且售價較同業間便宜，故能吸引買主購買，不惟已係公眾週知之事，即經
    原審質諸自訴人等何以願購買該大樓，亦均供承：台糖蓋的較有信用，地點亦不
    錯，適合居住等語（見原審卷第九十五頁），足見上開因素之存否，始為自訴人
    等購買該大樓所考慮之主要因素，至於有無變更設計後之完整中庭花園，顯非彼
    等考慮之最重要因素，要無疑義。故被告丙○○所為變更該中庭花園之設計，能
    否認係所施用之一種詐術，就自訴人等而言，能否謂有何因此陷於錯誤之情事，
    亦均非無可疑。矧被告丙○○係於向台南市政府工務局申請核發取得建造執照後
    ，因地面層中庭所規劃之私設道路、迴車道之角度過於筆直，有欠美觀，乃將原
    來道路角度稍作調整成圓弧形，並於道路兩旁規劃種植花草、樹木，成一綠化遊
    憩廣場，雖被主管機關認定調整過之花園施設係違章建築，然該部分如被拆除，
    亦能進行美化，仍不失中庭花園之型態各情，復有其提出之平面圖三張可資參互
    對照，顯見被告丙○○辯稱其係基於美化環境及人性化之專業考量，而為上開之
    變更設計施工，尚非全然無因，其意非在供台糖公司向自訴人等詐取較高之房價
    ，即非無據。至被告雖係開業之建築師，應知未經核可不得擅自變更設計，及擅
    自變更設計後當會影響房屋承購戶之權益，乃竟不顧該執行業務之規範，擅行為
    「崇德大樓」中庭原道路、迴車道設計之變更，致成違章建築而影響自訴人等之
    權益，容有可議。惟被告丙○○僅係受台糖公司委任設計監造該大樓，與台糖公
    司間成立委任或承攬契約之關係；而自訴人等係向台糖公司承購該大樓之房屋，
    與台糖公司成立買賣之關係。台糖公司因不悉被告丙○○之變更設計出售房屋，
    致台糖公司之董事長即被告丁○○，及台糖公司仁德糖廠廠長甲○○，被訴詐欺
    分經本院判決無罪及經檢察官處分不起訴在案，既有如前述；且被告丙○○於該
    大樓之銷售，復未與自訴人等有所接觸，而有對自訴人等為任何施詐之行為，又
    查無證據足認其與台糖公司相關人員間，具有以非法變更設計提高房屋售價之詐
    欺謀議，則縱其變更設計不當，有損及台糖公司甚或及於自訴人等，揆諸上開說
    明，充其量應僅止違反委任或承攬契約之民事問題而已，要難認與詐欺取財之犯
    罪構成要件相當，而得以該罪相繩。
五、綜上各情，參互觀之，足認被告二人所辯堪予採信，此外復查無其他積極證據，
    足證其等有被訴詐欺取財之情事，本件不能證明被告二人犯罪。原審為此依刑事
    訴訟法第三百零一條第一項規定，均為其等無罪判決之諭知，經核並無不合。自
    訴人等上訴意旨，猶執前詞指摘原判決不當，為無理由，應予駁回。
六、據上論斷，應依刑事訴訟法第三百六十八條，判決如主文。
中    華    民    國      八十九      年      十二      月      十九    日
                                  臺灣高等法院臺南分院刑事第二庭
                                      審判長法官  游    明    仁
                                            法官  蘇    重    信
                                            法官  林    永    茂
右正本證明與原本無異。
不得上訴。
                                      法院書記官  楊    清    旺
中    華    民    國      八十九      年      十二      月     二十     日


司法院資訊處製作；財團法人民間司法改革基金會備份。
